【裁判字號】    95,簡,223
【裁判日期】    951121
【裁判案由】    綜合所得稅
【裁判全文】
臺北高等行政法院裁定
                                     95年度簡字第00223號
原      告  甲○○
被      告  財政部臺北市國稅局
代  表  人  許虞哲（局長）
上列當事人間因綜合所得稅事件，原告不服財政部中華民國95年
1 月24日台財訴字第09400656460 號（案號：00000000）訴願決
定，提起行政訴訟。本院裁定如下：
    主  文
原告之訴駁回。
訴訟費用由原告負擔。
    理  由
一、本件行政訴訟起訴後，被告原代表人由張盛和變更為許虞哲
    ，玆經繼任者於95年10月13日具狀承受訴訟，核無不合，應
    予准許。
二、按人民因中央或地方機關之違法行政處分，認為損害其權利
    或法律上之利益，經依訴願法提起訴願而不服其決定者，得
    向高等行政法院提起撤銷訴訟，行政訴訟法第4 條第1 項訂
    有明文。而此所謂行政處分，依訴願法第3 條第1 項及行政
    程序法第92條第1 項規定，係指中央或地方之行政機關就公
    法上具體事件所為之決定或其他公權力措施而對外直接發生
    法律效果之單方行政行為而言。至行政機關所為單純事實之
    敘述或理由之說明，既不因該項敘述或說明而生何法律上之
    效果者，自非行政處分，人民即不得對之提起訴願，改制前
    行政法院44年判字第18號、62年裁字第41號著有判例可資參
    照。
三、本件事實經過：
    原告民國（下同）91年度綜合所得稅結算申報，未列報取自
    第一商業銀行（以下簡稱第一銀行）應稅之退職所得新台幣
    （下同）445,154 元，案經被告查獲，另查得漏報利息及薪
    資所得等計8,375 元，乃合併核定其當年度綜合所得總額85
    0,841 元，淨額為586,617 元，補徵稅額5,287 元。因原告
    逾限未繳納上開稅款且未依規定申請復查，而告確定，被告
    乃於93年8 月30日移送法務部行政執行署台北執行處（以下
    簡稱台北執行處）執行在案。嗣原告對取自第一銀行之退職
    所得445,154 元不服，於94年5 月11日具文申請更正，主張
    原核退職所得應更正為317,096 元云云，為被告所屬大安分
    局於94年7 月22日以財北國稅大安綜所字第0940021990號函
    復，原告取自第一銀行之系爭義務役款151,538 元，係屬87
    年1 月22日民營化前服務公職之年資結算補發之金額，非屬
    91年度專案優惠資遣退職所得等語。原告仍不服，復以口頭
    主張服義務役年資（2 年）應併計91年度專案優惠資遣時之
    年資，經被告所屬大安分局再於94年10月24日以財北國稅大
    安綜所字第0940035129號函復原告略以，依據第一銀行94年
    10月5 日（94）一總政人政字第08701 號函內容，該行給付
    原告義務役款151,538 元，係依財政部91年2 月1 日臺財人
    字第0910002332號公告揭示意旨，將原告服義務役年資併計
    該行民營化結算年資計算結算金後補發之差額，故原告服義
    務役年資已併入第一銀行民營化前之年資計算，系爭義務役
    款非屬91年度專案優惠資遣退職所得等語，原告仍不服，提
    起訴願，復遭財政部決定駁回等事實，為兩造所不爭，並有
    原告91年度綜合所得稅結算申報書、限繳日期為93年4 月10
    日之核定通知書、更正申請書、上述函文、訴願決定書、經
    原告於93年6 月15日簽收更正展延繳納期間至93年7 月15日
    之所得稅核定稅額繳款書（以上均影本）附卷可稽（見原處
    分卷及訴願卷第43頁），自堪信為真實。
四、原告循序提起行政訴訟，並主張：所得稅法第14條規定，個
    人之綜合所得稅，以其全年各類所得合併計算之。原告於91
    年6 月1 日退職，分別於6 月及7 月受領自原服務機關第一
    銀行兩筆退職所得，其中於91年7 月25日給付之151,538 元
    為義務役年資金，應依上述規定核計入91年度之退職所得，
    且應與同年度之其他退職所得合併申報。被告所指之87年1
    月22日受領之民營化年資結算金，性質屬舊所得稅法第4 條
    第4 款之資遣費，依當時所得稅法屬免稅所得（所得稅法於
    87年6 月20日總統令修正第4 條、第14條，6 月22日生效後
    ，退職所得始應列計所得課稅），故依法免稅所得與此91年
    7 月始發生之所得，不應往前追溯4 年半，將免稅所得與依
    法應稅所得合併計稅，否則違反行政法行為之處分以「行為
    時」之規定為準之法則，且不符「租稅法定原則」。又因公
    營時代之銀行業已納入勞動基準法，上開金額之計算方式完
    全依照勞動基準法而非公務人員退休法之退休金規定。訴願
    決定稱原告係基於公職身分，領取87年之年資金及91年之義
    務役款，要屬有誤。另所得稅法第14條第9 類關於退職所得
    之課稅規定暨其施行細則，皆未論及退職所得之「公法或私
    法」性質，亦無「補發」所得之但書規定，訴願決定對退職
    所得所作不同法律性質之區隔，實增加母法所得稅法原所未
    有之限制與規範，違反法律保留原則。而87年6 月22日以後
    退休之公務人員所申報之一次退職所得皆得將義務役兩年（
    或3 年）加入公職年資享用免稅額，就法律性質屬「公法上
    之職務關係」之公務員年資及屬「特別權利關係」未見予以
    區隔，顯見其上述區隔，亦有違憲法平等原則，且有悖所得
    稅法第14條第9 類對退職所得定額免稅之立法意旨。為此，
    爰提起本件訴訟，並聲明：(一)、訴願決定及原處分關於原告
    91年度所得稅之計徵均撤銷。(二)、訴訟費用由被告負擔。
五、惟按「原告之訴，有左列各款情形之一者，行政法院應以裁
    定駁回之。……十、起訴不合程式或不備其他要件者」行政
    訴訟法第107 條第1 項第10款定有明定。次按「該管稽徵機
    關應依其查核結果填具核定稅額通知書，連同各計算項目之
    核定數額送達納稅義務人。前項通知書之記載或計算有錯誤
    時，納稅義務人得於通知書送達後十日內，向該管稽徵機關
    查對或請予更正。」、「本法第八十一條第二項所稱通知書
    之記載或計算有錯誤者，係僅指通知書之文字記載或各查定
    項目之數字上計算錯誤而言，其對查定之事實或法令之適用
    有所異議者，應依稅捐稽徵法第三十五條之規定申請複查。
    」復為所得稅法第81條、同法施行細則第76條所明定。查本
    件原告就其服義務役年資是否應併入其91年度退職所得有所
    爭議，乃屬對被告查定事實之法令適用有所異議，並非上開
    得以申請更正方式救濟之事項，是原告前所為更正之申請，
    於法本有未合。且如前述，原課稅處分既已確定，則被告所
    屬大安分局前於94年7 月22日、同年10月24日對原告就其原
    適用法令核定之依據，所為之說明，無非重申原已確定生效
    處分之內容，並未對原告之權利產生新的規制作用，而未因
    該說明發生任何法律效果，是該等函復內容，並非就公法上
    具體事件所為之決定或其他公權力措施而對外直接發生法律
    效果之行政行為甚明，核其性質應屬觀念通知，而非行政處
    分。縱認係行政處分，惟原告未於該分局第1 次函復時為行
    政爭訟，而於已逾第1 次函復30日後，再就為重申第1 次函
    復內容之第2 次函文內容，為本件爭訟，亦有逾訴願法第14
    條第1 項規定之30日訴願期間之不合法情形。是揆諸首揭規
    定，原告所提本件行政訴訟，顯於法不合。訴願決定機關予
    以實體審究固有未合，然駁回結果相同，應予維持。原告復
    提起本件訴訟，乃不備撤銷訴訟之特別實體判決要件，其訴
    為不合法，應予駁回。
六、依行政訴訟法第107 條第1 項第10款、第104 條、民事訴訟
    法第95條、第78條，裁定如主文。
中    華    民    國    95    年    11    月   21     日
                              第七庭法  官  林玫君
上為正本係照原本作成。
本件以訴訟事件所涉及之法律見解具有原則性者為限，始得於本
裁定送達後10日內向本院提出抗告狀（須按他造人數附繕本），
並經最高行政法院許可後方得抗告。
中    華    民    國    95    年    11    月   21     日
                                    書記官  黃明和


司法院資訊處製作；財團法人民間司法改革基金會備份。
